最　高　行　政　法　院　判　決　　　　　　　　　　九十一年度判字第二八八號
　　原　　　告　倍昇股份有限公司
　　代　表　人　甲○○
　　訴訟代理人　乙○○
　　被　　　告　經濟部智慧財產局
　　代　表　人　陳明邦
右當事人間因新式樣專利申請事件，原告不服行政院中華民國八十九年四月七日台八
九訴字第○九九三○號再訴願決定，提起行政訴訟。本院判決如左：
　　主  文
原告之訴駁回。
訴訟費用由原告負擔。
　　事  實
緣原告於民國八十六年四月九日以「檯燈」之形狀，向被告申請新式樣專利。案經編
為第00000000號審查，不予專利。原告修正專利圖說，申經再審查結果，仍
不予專利，發給八十八年四月三十日智專（樣）○三○二三字第一一二一三三號專利
再審查審定書。原告不服，提起一再訴願均遭決定駁回，遂提起本訴。茲摘兩造訴
辯意旨於次：
原告起訴意旨及補充理由略謂：一、按申請前有相同或近似之新式樣，已見於刊物或
已公開使用者，不得申請取得新式樣，固為專利法第一百零七條第一項第一款所明定
，唯有關新式樣，並不能脫離物品而單獨存在，因此，必備構件之雷同，乃無法避免
之事。例如：檯燈之基本構件有燈罩、燈管、燈柱、底座、開關等，故比較兩案之異
同，應摒除其共通部份，且判斷兩案之近似與否，應隔離通體觀察，不應將各構件分
崩離析以論斷其異同，更不應綜合數個引證案之各該構件，否定本案之可專利性，而
應以該數個引證案一一與本案作一整體性之通體觀察比較，如此，方不失公平允當，
決不可以本案之燈座與數個引證案之其一者近似，而燈柱與另一者近似，又燈罩與再
一者近似，進而否定本案之可專利性。二、茲查，原告所申請之「檯燈」新式樣，主
要包括：甲、蛇腹管呈一貫之半圓形；乙、在底座上之開關按鈕，係以低陷之鯨眼狀
平台設計，凸顯「大而明顯、特出」之按鈕區；丙、燈罩右下方呈平直構型；丁、蛇
腹管部與燈罩之相連接處設有一水滴形狀之造型；戊、整體呈曲線柔和對稱之弧形。
凡此，該數個引證案如一一與之比較，通體觀察實難謂係相同或近似（如以數個引證
案一起與本案作比較，則有失公允，反而凸顯一個本案即具該數個引證案之特點。）
三、按查，雖然本案業已陸續在中國大陸及香港取得核准，惟被告卻一再以同一理由
事證核駁本案之申請，刁難本國廠商，又事為關係人日商．松下電工知悉，原來其請
准有新式樣第○四四一五○號專利（申請案號：第00000000號），遂於八十
七年十二月二十日對原告向臺北地方法院板橋分院提出告訴，原告樸實經營事業，所
精心設計者，並循規蹈矩地向有關主管機關，申請必辦之事項，卻惹來一身官司，對
被告一再媚外，無視本國廠商之慘澹經營及所提有利之事證（例如於大陸及香港，與
引證案併獲新式樣專利，而不相悖），實至感痛心。四、次查，與本案極為近似、原
告所申請之第00000000號新式樣，業已獲被告核准公告，（公告編號：3790
62 ）。故本案與被告一再所引之一九九五松下電工LOVEEYE型錄編號SQ953B、SQ953W
、SQ953D或SQ-983並非僅有「近似」為唯一之認知，亦非僅有「核駁」為唯一之結局
。五、另查，關於新式樣近似性之判斷，應本客觀事實，異時異地隔離通體觀察或細
為比對，且近似性之判斷，應本齊一、客觀之認定標準，方為適法允當，公正公平。
今原告所申請之本新式樣專利申請案，屢遭被告以近似性核駁原告之申請，而原告以
相關事證、理由，對前述新式樣第○四四一五○號專利（申請案號：第000000
00號），提出舉發，卻又遭被告以不近似審定為「舉發不成立」（八十九年八月五
日向大院提起行政訴訟，現正審理中），其中所存在之矛盾，極為偏頗欠公，豈可一
方面以「近似、為熟習該項技術者易於思及之創作」核駁原告之本申請案，卻另一方
面同時以「不近似、非為熟習該項技術者易於思及之創作」來駁回原告所提舉發案，
其認事用法，前後矛盾不一，業已違法欠公。六、綜上論陳，本案完全符合專利法第
一百零六條至一百零八條之規定，再訴願決定、訴願決定及原處分多出於誤解所致，
令人難以信服，為此，懇請大院鑒核賜准判決撤銷一再訴願決定及原處分。
被告答辯意旨略謂：一、按「稱新式樣者，謂對物品之形狀、花紋、色彩或其結合之
創作。」為專利法第一百零六條第一項所明定。惟如「申請前有相同或近似之新式樣
，已見於刊物或已公開使用者」仍不得依本法申請取得新式樣專利，同法第一百零七
條第一項第一款復有明文規定。二、本案「檯燈」之形狀係由具弧面之方弧形底座具
蛇腹管扁平長條燈桿及長方形燈罩所構成。本案係依八十八年二月十一日修正本審查
，修正本未變更實質，惟圖六之蛇腹投影有誤。就本案之整體外觀形狀而言，其鯨眼
開關按鈕平台、支桿座與蛇腹同形及燈罩採橫向等造形特徵，業已揭露於一九九五年
九月之松下電工LOVEEYE型錄編號 SQ953B、SQ953W、SQ953D之物品形狀中（下稱引證
一），至於蛇腹管與燈罩之相接處呈水滴狀之造形亦屬習知（見同一型錄第十八頁編
號SQ-983，下稱引證二），整體觀之，本案之形狀與引證一所揭示之物品形狀構成近
似，本案自不具新穎性。三、原告訴稱低陷之鯨眼狀平台設計「大而明顯、特出」，
然就本案所為之「大」眼修飾，並未能使本案之整體形狀脫出引證一之造形窠臼，其
視覺效果未具顯著差異，未改二者為近似之創作，至於燈罩右下方呈平直狀、整體呈
曲線柔和對稱之弧形，亦屬習知檯燈之造形方式，而蛇腹管與燈罩相連接處設有水滴
造形亦已見於引證二之物品，本案整體形狀與引證一所揭示同類物品形狀為屬近似，
自難謂具新穎性。四、原告所提本案已在中國大陸及香港地區獲准專利一節，以我國
與大陸地區之專利制度各異，審查基準亦不盡相同，自不得援引比附。原處分並無違
法，敬請駁回原告之訴。
　　理  由
按申請前有相同或近似之新式樣，已見於刊物或已公開使用者，不得申請取得新式樣
，為專利法第一百零七條第一項第一款所明定。本件原告以系爭「檯燈」之形狀，向
被告申請新式樣專利，案經被告八十八年四月三十日智專（樣）○三○二三字第一一
二一三三號專利審定書，以本案之形狀係由具弧面之方弧形底座、具蛇腹管扁平長條
燈桿及長方形燈罩所構成。惟查蛇腹管與燈罩相接處呈水滴狀之造形已見於西元一九
九五年九月出版之松下電工LOVEEYE型錄第十八頁SQ983型號（以下稱引證一）產品，
燈罩右下方呈平直、檯燈呈對稱弧形係為一般習知檯燈之造形方式，底座上開關處之
下凹狀平台之修飾變化，亦已見於同型錄第十九頁SQ953B、SQ953W、SQ953D型號（以
下稱引證二）產品，本案整體造形並未脫離引證一、二之形狀窠臼，不具新穎性，依
上開規定，應不予專利。原告以本案蛇腹管部為一貫之半圓形，檯燈為曲線柔和對稱
之弧形，蛇腹管部與燈罩相連接處設有一水滴狀之造形，底座上開關以低陷之鯨眼狀
平台突顯，燈罩右下方呈平直構形，與引證一、二之產品形狀非屬相同或近似云云，
訴經經濟部、行政院一再訴願決定，以本案之鯨眼開關按鈕平台、支桿座與蛇腹管同
形及燈罩採橫向設置等造形特徵，業已揭露於引證二之物品，蛇腹管與燈罩相連接處
呈水滴狀之造形亦已見於引證一之物品，燈罩右下方呈平直狀、檯燈呈對稱弧形亦屬
一般習知檯燈之造形方式，底座開關按鈕以低陷之鯨眼狀平台設計為大、小眼之修飾
變化，仍未脫引證一、二之造形窠臼，其視覺效果未具顯著差異。本案整體形狀與引
證一、二所揭示同類物品之形狀仍屬近似，難謂具新穎性，自不得申請取得新式樣專
利。所訴本案已在大陸地區及香港獲准專利一節，以我國與大陸地區之專利制度各異
，審查基準不盡相同，自不得執為本案應准專利之論據，遂駁回其一再訴願。揆諸首
揭規定，核無違誤。至原告起訴主張各節，除原決定業已論明，毋庸贅述外，查本件
燈罩右下方呈平直狀，通體為曲線柔和對稱弧形，為習知檯燈造形，而其蛇腹管與燈
罩間連接處設有水滴造形，亦已見於引證二，其整體形狀與引證一所揭示之同類物品
之形狀極為近似，自難認有何新穎性，不應准予新式樣專利。原告起訴意旨難謂有理
，應予駁回。
據上論結，本件原告之訴為無理由，爰依行政訴訟法施行法第二條、行政訴訟法第九
十八條第三項前段，判決如主文。
中　　華　　民　　國　　九十一　　　年　　 二 　　　　月　　二十一　　　日
                    最 高 行 政 法 院  第 四 庭
                                審 判 長 法  官　　　廖　政　雄
                                         法  官　　　趙　永　康
                                         法  官　　　林　清　祥
                                         法  官　　　鍾　耀　光
                                         法  官      姜  仁  脩
右  正  本  證  明  與  原  本  無  異
　　　　　　　　　　　　　　　　　　　　 法院書記官　彭  秀  玲
中　　華　　民　　國　　九十一　　　年　　　二　　　　月　　二十一　　　日
